臺灣桃園地方法院民事判決
                                  105年度訴更(一)字第8號
原      告  張○蓉（原名張○方）
被      告  張徐金英  
            張寀鋒   
            張毅     
兼上列一人
訴訟代理人  梁修治    
被      告  張慧珍   
            張茗     
            張庭瑄   
兼上列二人
法定代理人  張超     
上列  三人
訴訟代理人  張慧珍   
            田俊賢律師
上列當事人間請求分割共有物事件，經臺灣高等法院發回更審，
本院於民國106年8月15日言詞辯論終結，判決如下：
    主      文
原告與被告所共有如附表一至三所示之土地及建物，應分割由被
告張超、張茗、張庭瑄、張毅、梁修治、張慧珍取得，並按如附
表一至三所示「分割後之應有部分」欄之比例維持分別共有。
被告張超、張茗、張庭瑄、張毅、梁修治、張慧珍應依如附表四
至六所示之金額分別補償原告、被告張徐金英、張寀鋒。
訴訟費用由兩造依如附表一所示「訴訟費用負擔」欄之比例負擔
。
    事實及理由
壹、程序方面：
一、原告就如附表一、附表二、附表三（面積詳如附圖所示）所
    示土地及建物（下合稱系爭房地）之應有部分原為360分之3
    4，嗣經原起訴被告吳嘉文於民國104 年5月15日贈與其應有
    部分360分之15予原告（吳嘉文現應有部分為0），有系爭房
    地建物登記謄本在卷可參，因其應有部分移轉予原告後，該
    部分訴訟原應由原告承當，惟因已無兩造對立關係，故原告
    具狀撤回對吳嘉文之起訴，尚屬合法，先予說明。
二、被告張毅、梁修治、張慧珍未於最後言詞辯論期日到場，核
    無民事訴訟法第386 條所列各款情形，爰依原告聲請，由其
    一造辯論而為判決。
貳、實體方面：
一、原告主張：伊為系爭房地之共有人，系爭房地共有情形及各
    共有人應有部分均如附表一至三所示。又系爭房地並非不能
    分割，共有人間亦無不能分割之協議，爰依民法第823 條、
    第824條之規定，訴請將系爭房地變價判決分割等語。
二、被告張徐金英、張寀鋒則以：伊等同意系爭房地全部變價分
    割，如法院認應採原物分割，伊等同意以鑑定報告所載金額
    受補償等語。
三、被告張超、張茗、張庭瑄（下稱張超等3 人）則以：系爭房
    地為祖產，伊等主張由張超等3 人、張毅、梁修治、張慧珍
    等人（下稱張超等6 人）依原應有部分之比例維持共有，並
    以金錢補償原告、張徐金英、張寀鋒等語。
四、被告張毅、梁修治、張慧珍未於最後言詞辯論期日到場，據
    其之前到場所為之聲明及陳述略謂：原告應先與伊等協商，
    協商不成始得提起本訴，又系爭房地為祖產，不同意變價分
    割等語。
五、按各共有人，除法令另有規定外，得隨時請求分割共有物。
    但因物之使用目的不能分割或契約訂有不分割之期限者，不
    在此限，民法第823條第1項定有明文。查系爭房地為兩造所
    共有，各共有人應有部分比例如附表一至三所示等情，有土
    地登記謄本及異動索引等件可稽，堪信為真。又系爭房地並
    無禁止分割之限制，兩造間就系爭房地亦無不分割之協議，
    惟無法達成分割協議（業經本院調解不成立），原告請求分
    割系爭房地，於法即無不合。
六、次按分割之方法不能協議決定，或於協議決定後因消滅時效
    完成經共有人拒絕履行者，法院得因任何共有人之請求，命
    為下列之分配：一、以原物分配於各共有人。但各共有人均
    受原物之分配顯有困難者，得將原物分配於部分共有人。二
    、原物分配顯有困難時，得變賣共有物，以價金分配於各共
    有人；或以原物之一部分分配於各共有人，他部分變賣，以
    價金分配於各共有人。以原物為分配時，如共有人中有未受
    分配，或不能按其應有部分受分配者，得以金錢補償之，民
    法第824條第2項、第3 項定有明文。又分割共有物，究以原
    物分割，或變價分割為適當，法院應斟酌當事人意願、共有
    物之使用情形、物之經濟效用及全體共有人之利益等情形而
    為適當分割，不受共有人所主張分割方法之拘束。
  ㈠原告主張系爭房地應採全部變價之分割方法（張徐金英、張
    寀鋒同意此方案），另張超等6 人則均稱系爭房地為祖產，
    不同意變價分割等語（張超等3人提出應由張超等6人依原應
    有部分之比例維持共有，並分別以金錢補償原告、張徐金英
    、張寀鋒；張毅、梁修治、張慧珍未提出任何分割方案）。
    經查：系爭房地目前由張超等3 人居住使用等節，業經本院
    勘查明確，有勘驗筆錄在卷可佐（見本院卷第54頁）。斟諸
    張超等6 人均不同意變價分割之意見一致，而系爭房地分配
    予渠等人，其餘共有人以金錢補償之方法，並無滯礙難行之
    處，且共有物之分割方法本以原物分割為原則，如原物分割
    顯有困難時，始為變價分割，系爭房地既非屬原物分配顯有
    困難之情形，則原告、張徐金英、張寀鋒主張全部變價分割
    ，自非可採。故系爭房地之分割方法，應採原物分割予張超
    等6 人，並就其等分得部分土地按原應有部分之比例（如附
    表一至三「分割後之應有部分」欄所示，計算式參見附件一
    至三所示）維持共有，原告、張徐金英、張寀鋒以金錢補償
    之方式為之，較為妥適。
  ㈡按以原物為分配時，如共有人中，有不能按其應有部分受分
    配者，得以金錢補償之，民法第824條第3項定有明文。故以
    原物為分配時，各共有人是否應為補償或受補償，均應以其
    所受分配者，是否已逾或少於其應有部分為斷，且補償金額
    之多寡，亦應以應有部分為計算之標準。又「原物分割而應
    以金錢為補償者，倘分得價值較高及分得價值較低之共有人
    均為多數時，該每一分得價值較高之共有人即應就其補償金
    額對於分得價值較低之共有人全體為補償，並依各該短少部
    分之比例，定其給付金額，方符共有物原物分割為共有物應
    有部分互相移轉之本旨」（最高法院85年度台上字第2676號
    判例意旨參照）。經查：系爭房地由張超等6 人取得，原告
    、張徐金英、張寀鋒既未受分配，則各共有人間自應互為以
    金錢補償或受補償之。又系爭房地之市價經本院依職權送請
    廣福不動產估價師事務所鑑定之結果，各筆土地、建物之市
    價如附表四至六所示，有該不動產估價報告在卷可稽（見本
    院卷第107至142頁），且原告、張徐金英、張寀鋒對該鑑定
    價格均無異議（見本院卷第183 頁正背面），堪認將系爭房
    地分配予張超等6 人，並以各筆土地、建物之鑑定市價作為
    補償之計算基準，由張超等6 人各依如附表四至六所示之金
    額分別補償原告、張徐金英、張寀鋒，應為相當（計算式參
    見附件一至三所示）。又張超等3 人前曾同意送請鑑定系爭
    房地市價，本院並依其等所提鑑定單位職權送請鑑定而獲覆
    上開鑑定結果（價格日期為105 年11月25日），渠等於鑑定
    報告函覆後，改稱應以原告於103年7月24日存證信函所提系
    爭房地全部以1,660 萬元價格補償云云，既未提出系爭房地
    市價為1,660萬元之相關證據可佐，其主張顯無足採。
七、綜上所述，原告本於共有人地位，請求就系爭房地定分割方
    法，並無不合。本院審酌共有人之意願、利益、共有物之利
    用及社會經濟，認系爭房地應分割予張超等6 人，並由渠等
    按附表一至三「分割後之應有部分」欄所示比例維持共有，
    暨由渠等各以如附表四至六所示之金額補償原告、張徐金英
    、張寀鋒之分割方法，較符合全體共有人之最佳利益，且應
    屬適當公平，爰定系爭房地之分割方案如主文第1、2項所示
    。又分割共有物之訴，核其性質，兩造本可互換地位，原告
    提起本件訴訟於法雖屬有據，然被告應訴乃法律規定所不得
    不然，其所為抗辯自為伸張或防衛權利所必要，是本件訴訟
    費用應由共有人依其原應有部分之比例分擔，始為公允，爰
    諭知本件訴訟費用負擔之比例如主文第3項所示。
八、本件事證已明，兩造其餘攻擊防禦方法與所舉證據，核與本
    件判決結果不生影響，爰不再逐一論駁，附此敘明。
九、訴訟費用負擔之依據：民事訴訟法第80條之1。
中　　華　　民　　國　 106　　年　　 9 　　月　　26 　日
                  民事第一庭  審判長法  官  林曉芳
                                    法  官  汪智陽
                                    法  官  彭怡蓁
正本係照原本作成。
如對本判決上訴，須於判決送達後二十日內向本院提出上訴狀。
如委任律師提起上訴者，應一併繳納上訴審裁判費。
中　　華　　民　　國　 106　　年　　9 　　月　　28　　日
                                    書記官  呂欣蓉
 附表一：

桃園市○○區○○段000 地號土地（面積123.02平方公尺）    編號 共有人 分割前之應有部分暨本件訴訟費用負擔之比例   分割後之應有部分  １ 張○蓉           49/360                  0  ２ 張徐金英          115/360                  0  ３ 張寀鋒           49/360                  0  ４ 張毅           49/360                1/3  ５ 梁修治            1/360              1/147  ６ 張慧珍           48/360              16/49  ７ 張超           47/360             47/147  ８ 張茗            1/360              1/147  ９ 張庭瑄            1/360              1/147 


 附表二：

桃園市○○區○○段000地號土地（面積46.18平方公尺）    編號 共有人 分割前之應有部分   分割後之應有部分  １ 張○蓉           49/360                  0  ２ 張徐金英          115/360                  0  ３ 張寀鋒           49/360                  0  ４ 張毅           49/360                1/3  ５ 梁修治            1/360              1/147  ６ 張慧珍           48/360              16/49  ７ 張超           47/360             47/147  ８ 張茗            1/360              1/147  ９ 張庭瑄            1/360              1/147 


 附表三：

桃園市○○區○○段000 ○號建物（門牌桃園市○○區○○路000 號之三層樓建物，如附圖所示三層樓面積總計491.26平方公尺）    編號 共有人 分割前之應有部分 分割後之應有部分  １ 張○蓉           49/360                  0  ２ 張徐金英          115/360                  0  ３ 張寀鋒           49/360                  0  ４ 張毅           49/360                1/3  ５ 梁修治            1/360              1/147  ６ 張慧珍           48/360              16/49  ７ 張超           47/360             47/147  ８ 張茗            1/360              1/147  ９ 張庭瑄            1/360              1/147 


 附表四：應受補償金額表

桃園市○○區○○段000 地號土地（面積123.02平方公尺）鑑定市價金額：○○○元     共有人 張○蓉（-2,076,723） 張徐金英（-4,873,941） 張寀鋒（-2,076,723） 合 計 張毅（+3,009,129）        692,241      1,624,647        692,241  3,009,129 梁修治（+61,411）         14,127         33,156         14,127     61,411 張慧珍（+2,947,718）        678,114      1,591,491        678,114  2,947,718 張超（+2,886,307）        663,986      1,558,335        663,986  2,886,307 張茗（+61,411）         14,127         33,156         14,127     61,411 張庭瑄（+61,411）         14,127         33,156         14,127     61,411 合　計      2,076,723      4,873,941      2,076,723 9,027,387 "+"表示分配土地價值大於持分土地價值，應付補償金額。"-"表示分配土地價值小於持分土地價值，應受補償金額（上開金額計算經4捨5入）。     


 附表五：應受補償金額表

桃園市○○區○○段000 地號土地（面積46.18平方公尺）鑑定市價金額：○○○元     共有人 張○蓉（-779,573） 張徐金英（-1,829,610） 張寀鋒（-779,573） 合 計 張毅（+1,129,585）      259,858        609,870      259,858  1,129,585 梁修治（+23,053）        5,303         12,446        5,303     23,053 張慧珍（+1,106,532）      254,554        597,424      254,554  1,106,532 張超（+1,083,480）      249,251        584,997      249,251  1,083,480 張茗（+23,053）        5,303         12,446        5,303     23,053 張庭瑄（+23,053）        5,303         12,446        5,303     23,053 合　計      779,573      1,829,610      779,573  3,388,756 "+"表示分配土地價值大於持分土地價值，應付補償金額。"-"表示分配土地價值小於持分土地價值，應受補償金額（上開金額計算經4捨5入）。     


 附表六：應受補償金額表

桃園市○○區○○段000 ○號建物（如附圖所示三層樓面積總計491.26平方公尺）鑑定市價金額：○○○元     共有人 張○蓉（-485,447） 張徐金英（-1,139,314） 張寀鋒（-485,447） 合 計 張　毅（+703,402）      161,816        379,771      161,816    703,402 梁修治（+14,355）        3,302          7,750        3,302     14,355 張慧珍（+689,047）      158,513        372,021      158,513    689,047 張  超（+674,692）      155,211        364,270      155,211    674,692 張  茗（+14,355）        3,302          7,750        3,302     14,355 張庭瑄（+14,355）        3,302          7,750        3,302     14,355 合　計      485,447      1,139,314      485,447  2,110,207 "+" 表示分配土地價值大於持分土地價值，應付補償金額。"-" 表示分配土地價值小於持分土地價值，應受補償金額（上開金額計算經4捨5入）。